臺灣高等法院刑事裁定　　　　　　　　　　　　　　　九十一年度抗字第三五三號
　　抗　告　人
　　即 自訴 人　甲○○
　　被　　　告　乙○○
右抗告人因被告妨害自由等案件，不服台灣台北地方法院中華民國九十一年五月二十
一日所為裁定（九十一年度自字第三一一號），提起抗告，本院裁定如左：
    主  文
抗告駁回。
    理  由
一、本件抗告意旨略以：
（一）依早安老松公寓大廈住戶規約第四十五條規定「住戶違反本規約第二十九條者
      ，經管理委員會協調後，仍予以妨害或拒絕者，得按其性質報請政府各該主管
      機關處理或訴請法院必要之處置，並要求回復原狀」。抗告人陳明申請規約的
      目的在辦理輔助人民購屋貸款，此貸款乃經合法申請，並未涉妨害大樓公共安
      全，其變更使用執照的過程全主管機關申請，若被告因抗告人夾層可向主管機
      關查報。但被告卻因夾層阻斷抗告人申請輔助人民購屋貸款之申請，並無合於
      法理，以其職掌規約的管理，阻斷抗告人行使申請規約的權利，是為侵權。或
      被告可證明夾層涉及公共安全，但原告申請的事項不過是將原來做為一般事務
      所使用變更為住宅使用，並不會涉及大樓公共安全。詎被告拒絕抗告人申請規
      約，應證明變更為住宅使用涉及本大廈公共安全危險始可拒絕原告之申請。抗
      告人於八十九年四月間裝潢完畢時，被告時任主任委員，並未對抗告人有何制
      止行為，直至被告卸任後，才因抗告人之夾層問題向主管機關報拆。本公寓尚
      有多戶有夾層問題，被告只對抗告人提出檢舉，並在抗告人因輔助購屋貸款案
      須檢附規約時強行阻斷抗告人申請規約之權利。按依規約第十六條相關規定因
      違反他項規定，就無權利行使他項權利，被告之作為，當成立強制罪名。
（二）抗告人於九十一年五月十七日檢附相關證據，並陳述理由，以證明被告並無權
      阻斷抗告人申請規約的權利，又另名申請人陳亞蘭所申請之規約，本可與抗告
      人共同使用僅檢附規約一份即可，但被告卻於陳亞蘭的規約上註明僅供陳亞蘭
      使用，並要求建築師將抗告人的申請案件撤銷，被告並於另案高院審理時承認
      ，但卻因另名被告示意後改口，請調九十年上字第九四七號開庭錄音帶為證，
      原審法官未調查證據，僅憑二審偽造證人證詞之判決書做出裁定，又抗告人所
      提理由，其依自由心證不採信的理由均未書於裁定書上，證人任志成於另案之
      證詞亦未審酌，有重大瑕疵之情，抗告人所有證物已於原審庭呈，請求調查。
      另關於被告誹謗事實，抗告人已於九十年四月二十四日提起訴訟，雖抗告人當
      時誤向民事庭提出訴訟，然依民事訴訟法第二十八條規定，抗告人具狀聲請法
      院職權移送管轄法院，原審應為而不為，實無逾法定提起時限云云。為此提起
      抗告請求撤銷原裁定，更為適法判決。
二、按法院或受命法官，得於第一次審判期日前，訊問自訴人、被告及蒐集或調查證
    據；若訊問及調查結果，認為案件有刑事訴訟法第二百五十二條至第二百五十四
    條之情形者，得以裁定駁回自訴，刑事訴訟法第三百二十六條第三項、第一項定
    有明文。再按犯罪事實應依證據認定之，無證據不得推定其犯罪事實，又不能證
    明被告犯罪者應諭知無罪之判決，刑事訴訟法第一百五十四條及第三百零一條第
    一項分別定有明文。又刑事訴訟法上所謂認定事實之證據，係指足以認定被告確
    有犯罪行為之積極證據而言，該項證據自須適合於被告犯罪事實之認定，始得採
    為斷罪資料，事實之認定應憑證據，如未發現相當證據，或證據不足以證明，自
    不能以推測或擬制之方法，以為裁判之依據，最高法院二十九年上字第三一０五
    號、四十年台上字第八十六號判例足資參照。按「告訴乃論之罪，其告訴應自得
    為告訴之人知悉犯人之時起，六個月內為之」，亦為刑事訴訟法第二百三十七條
    第一項所明定。
三、抗告人於原審以附件自訴狀之事實及證據三、四所載，據以自訴被告犯刑法第三
    百零四條第一項之強制罪；而以事實及證據五所載，資為被告犯刑法第三百零五
    條之恐嚇罪；復以事實及證據六所載，作為被告犯刑法第三百十條誹謗罪之事證
    ，業據自訴人於原審九十一年五月十七日到庭供述明確。本院查：
  (一)關於強制罪部分：抗告人就此部分依侵權行為損害賠償法則訴請被告賠償其損害
    事件，業經本院九十年上字第九四七號判決駁回，有該判決在卷可稽，現上訴最
    高法院審理中，姑不論該判決認定抗告人室內涉及夾層之改造，因違反早安老松
    公寓大廈住戶規約第二十九條：住戶對專有部分及約定專有部分之使用，應依使
    用執照所載用途及符合法令規定之方式為之，．．．規定，為恐危害公共安全，
    該大廈管委會乃決議俟抗告人提出相關證明之後，再予審議，有管委會八十九年
    度十月三十一日會議記錄附民事原審卷內（原審九十年訴字第二二六一號民事卷
    第四八頁）可憑；管委會成員梁靖國、宋俊德、邱秀琴亦以證人身份結證謂：該
    決議係經所有管理委員共同為之無訛（見上開民事卷第九十七頁至九十八頁），
    足證上開決議乃早安老松第一屆管理委員十一月份會議之全體管理委員共同決議
    之結果，並非被告乙○○個人或其餘管理委員一人所能片面決定，此合議之行為
    ，依上開規定，向區分所有權人會議負責，是難認被告應負何等責任；而抗告人
    與陳亞蘭併案向台北市政府工務局申請房屋變更使用執照，經該局通知於六個月
    內補正資料再送請複審，其應補正事項多達四項，１申請書填寫未齊全，２變更
    用途說明及附件未檢附齊全３未檢附檢討項目簽證表４圖說不齊全；經管委會蓋
    章證明之住戶規約，僅其第２項之附件而已，亦有該局九十一年一月十八日北市
    工建照字第０九０七一九三九八００號函在本院九十年度上字第九四七號民事卷
    內（見該卷第一六八頁）可稽，並經抗告人委任代辦變更執照手續之張光堯建築
    師事務所承辦人員任志長證明屬實（見該卷第一０二頁至一０三頁）。縱令管委
    會無由拒絕提供經管委會用印之住戶規約，惟抗告人在受補正通知後六個月內，
    並未補正齊全之圖說、書表申請複審，其違建夾層，亦待會勘拆除；抗告人於民
    案審理中亦不否認第一、二屆管委會交接日期為九十年一月間，抗告人竟未再向
    第一屆或第二屆管委會申請補正或說明，則抗告人未能於九十年四月十九日以前
    完成系爭房屋使用執照變更，致與台北市政府國民住宅處簽訂貸款契約，即使受
    有利息差額之損害，在客觀上，顯非被告或管委會之行為所致，故綜觀抗告人所
    陳，被告既未對之有任何施以強暴或脅迫手段，使其行無義務之事或妨害其行使
    權利，要難核與刑法第三百零四條強制罪構成要件該當，自不能遽以強制罪相繩
    ，殆無疑義。至自訴人自於屋內加蓋木造夾層違建，經被告以大廈區分所有人
    之一身分向台北市政府工務局提出檢舉而於九十年七月九日強制拆除完畢，因係
    被告為維護全體住戶之公共安全而主動檢舉違建，當無任何不法侵害抗告人權利
    之可言，更遑論被告犯罪至明。
  (二)關於恐嚇罪部分：按刑法第三百零五條之恐嚇危害安全罪，須以通知加害之事使
    人心生恐怖為要件（最高法院七十三年台上字第四０八四號、七十五年台上字第
    五四八０號判例參照）。抗告人於原審九十一年五月十七日庭詢時經詢以：「他
    （被告）何時恐嚇你？」時，抗告人答稱：「在九十年四月十一日下午五點多的
    時候，他自己到我家，我是去大廈管理委員會主委申請預收管理費的證明及被告
    的身分證字號，管委會說不能給我，可能該管委會人員告訴被告，被告就到我家
    說要告我，告到我破產，當時我與十二歲及十四歲的兒子在家，但事實上管委會
    主委應該知道被告來我家，因為爭吵很大聲，當時我兒子很害怕，我當時聽了不
    會怕，但很生氣。」（詳當日訊問筆錄），是縱自訴人所謂被告於上開時地向其
    謂要告自訴人告到破產等語非虛，自訴人聽聞後既未心生恐怖，顯見與前揭恐嚇
    罪構成要件相間，亦難認被告犯刑法之恐嚇罪。
  (三)關於誹謗罪部分：微論前開本院九十年上字第九四七號判決就此部分事實認定：
    「惟觀之該信函內容，主要係被上訴人乙○○於八十九年十二月二十日當日得知
    第二屆管理委員選舉結果，其再次當選主任委員，一方面感謝住戶對管委會之支
    持，一方面批評少數住戶之作為，決定辭退第二屆主任委員之職務；其中雖有提
    及「動輒興訟，特異的人格特質，總覺得別人對不起她」，但係指少數住戶而言
    ，並未具體指明係上訴人或何一住戶，尚難認上訴人之社會上評價因而受有貶損
    。況，上訴人係於九十年四月二十四日始對被上訴人乙○○提起本件訴訟，有民
    事訴訟起訴狀所蓋原法院收狀戳可憑；自難認被上訴人乙○○係針對上訴人而散
    發上開信件，有以違背善良風俗之方法侵害上訴人名譽之情事。」，即以自訴人
    於原審九十一年五月十七日開庭時是認其於八十九年十二月底收到被告所寫「致
    早安老松住戶的一對感慨信」，因刑法第三百十條之誹謗罪，依同法第三百十四
    條規定屬告訴乃論之罪，而其竟於逾知悉六個月後之九十一年五月六日始向原審
    提起自訴，有自訴狀在原審卷內可稽，抗告人於原審提起本件自訴，已因逾期而
    有未合，至為明顯，抗告人雖陳稱於九十年四月二十四日誤向民事庭提出刑事訴
    訟，法院應依法職權移送法院刑事庭審理云云，惟經本院調閱該民事卷宗，核閱
    結果該起訴內容係屬請求侵權行為損害賠償之民事請求，並未述及刑事自訴之意
    旨，實難認該起訴內容已含有刑事自訴之情，故抗告人所稱未逾告訴期間云云，
    難認有理。
四、原審因而持相同見解，對於抗告人所提之證人、證物亦均加以斟酌，認自訴人自
    訴被告犯強制罪、恐嚇罪部分之嫌疑委有未足，自訴被告誹謗罪部分已逾自訴期
    間，依前揭說明，裁定駁回其自訴，其認事用法核無不合，抗告人抗告意旨猶執
    前詞認被告明顯涉犯強制罪嫌等云云，而指摘原裁定不當，請求撤銷發回，核無
    理由，抗告應予駁回。
五、據上論斷，依刑事訴訟法第四百一十二條，裁定如主文。
中      華      民      國    九十一    年      八      月    十四      日
                              台灣高等法院刑事第十六庭
                                  審判長法  官  許  增  男
                                        法  官  黃  鴻  昌
                                        法  官  周  煙  平
右正本證明與原本無異。
不得抗告。
                                        書記官  蕭  麗  珍
中      華      民      國     九十一    年     八    月      十五      日
